臺灣花蓮地方法院民事判決　　　　　　　 100年度訴字第39號
原　　　告　富山小客車租賃有限公司
法定代理人　陳宏山
被　　　告　陳珍宇
被　　　告　羅金章
共　　　同
訴訟代理人　許正次律師
上列當事人間請求損害賠償事件，本院於民國100年10月14日言
詞辯論終結，判決如下：
    主      文
被告陳珍宇應給付原告新台幣參拾陸萬參仟元。
被告羅金章於原告就被告陳珍宇之財產強制執行無效果時，應給
付原告新台幣參拾陸萬參仟元。
原告其餘之訴駁回。
訴訟費用由被告負擔。
本判決原告勝訴部分得假執行。但被告如以新台幣參拾陸萬參仟
元為原告預供擔保後，得免為假執行。
    事實及理由
一、原告原起訴請求被告給付新台幣（下同）659,345元，嗣減
    縮為請求被告連帶給付523,000元，有起訴狀、本院100年6
    月9日言詞辯論筆錄可參（卷5、63頁），原告就請求金額之
    減縮，核屬民事訴訟法第255條第1項第3款減縮應受判決事
    項之聲明，依據該條款規定，應予准許。
二、原告主張：
  (一)被告陳珍宇（以下對被告均僅稱呼姓名）於民國100年2月1
    日向原告租得豐田Yaris車號7678-JJ號自小客車一部（下稱
    系爭車輛），並由羅金章擔任保證人，陳珍宇於租賃期間自
    行告知車輛發生撞擊電線桿事故，車輛嚴重受損，委由老永
    光汽車電機水箱行（花蓮縣光復鄉○○路506號）將車吊至
    花蓮，由原告先代為估價保管。因剛好遇上除夕過年期間，
    各保修廠連假，礙於原告無法營業，為儘早修復，遂提出租
    賃人陳珍宇先自行負擔10萬元，以便日後維修代墊之。於過
    年後，被告委由冠華汽車材料行（花蓮縣吉安鄉○○路81號
    ）以電話告知願以28萬元送修，被告也未當面告知該作如何
    處理。為求能雙方順利圓滿，屢次電話聯繫陳珍宇，均答「
    花蓮的舅媽或是親戚朋友會去處理」。
  (二)羅金章於2月9日自稱是陳珍宇舅舅，一副命令似口語，電話
    告知要原告先自行修車，再談賠償，被告也未知會原告。約
    10時左右，羅金章親自會同吊車將車拖至正廠估價，並由花
    東汽車接待人員林久耀接待估價，承諾一切以正廠為憑。不
    料經估價單出來，被告卻不承認，誣指花東汽車估價造假，
    隨後羅金章聲稱要將事故車拖回台東正廠維修，原告同意，
    但羅金章又不履約，聲稱將在外購買的零件器材，要原告自
    行到場監督修理情形。原告已是受害者，竟要原告到台東看
    維修？爾後由陳珍宇帶來一位先生說「沒有錢賠」，再於2
    月22日夥同另2名男子至正廠斟估，隨後至原告處協商也一
    副顧左右而言他模樣，故原告堅持用交通部頒定之定型化契
    約第7條。被告均視契約如廢紙一物，實無公理可言。原告
    屢次電話聯繫，陳珍宇均不接電話，羅金章也將責任推諉陳
    珍宇，並揚稱將本店告知消基會，試問：羅金章身為台東縣
    警局執法人員，是為人民保母，卻增添人民困擾，視合約為
    無物。從100年2月2日（農曆過年期間）至今開庭日，期間4
    個月，原告車子無法營運及維修，任其放於豐田汽車廠外，
    風吹日曬及雨淋，被告是何居心。
  (三)我購買系爭車輛的車價是549,000元，這輛車是2009年出廠
    ，中古車價值為41萬元。目前車子還在修理廠，沒有進行維
    修。被告說車子要經過他們同意才能修理，結果他們也都沒
    有出面。所以我雖然有錢支付修理費，但是我還是沒有去修
    。被告說修理費超過市價，因為車子受損太嚴重，需要大修
    ，連車殼都要換，但我已經退一步，依照契約的約定來請求
    。我有想要修車，但羅金章一直叫我們要經過他的同意才能
    夠修，他是警察，在臺東分局警備隊任職。事發後，被告曾
    經先叫借屍還魂的車廠說要包修該車，而先付了10萬元，但
    是我擔心會出事，所以不願意。第二次來說要賠一台中古車
    給我們，後來也沒有下文。第三次他們去TOYOTA修理廠砍價
    ，也是認為修理費太高，還找人來打我太太鄒心潔，目前有
    偵查案件在調查中（案號為：100年度偵字第2430號）。我
    不知道被告如何計算賠償金額255,370元，這台車如果不修
    來賣還有15萬元，對方的估價金額顯然過低，低於市價。該
    車是精裝版，裝了霧燈、後照鏡輔助方向燈、四門迎賓踏板
    前倒車雷達、後保險箱白鐵飾板，這些裝備目前在車子上都
    看得到，該車目前停放在華西路上TOYOTA美崙的修理廠。
  (四)請求金額計算如下：依照中古車商專用的雜誌「權威車訊」
    記載，系爭車輛目前的價值為41萬元，被告答辯狀說我請求
    的修理費及折舊費高於車價，我就減縮為依車價來請求，另
    外依租賃契約第七條約定，修理10日以內應賠償全額租金，
    11日至15日應賠償百分之90租金，16日以上應賠償百分之80
    租金，系爭車輛之租金每日以2,000元計算，租賃契約上面
    記載2,800元是過年期間的價格，以2,000元計算依上開標準
    計算修理期間30日，此部分請求租金損失53,000元。此外系
    爭車輛至今尚未修理完畢，已經有三個多月，我都無法使用
    該車，受有租金的損害，以每月2萬元計，請求6萬元的損害
    ，以上共523,000元。爰依租賃契約之約定請求。並聲明：
    被告應連帶給付原告523,000元。
三、被告則以：
  (一)陳珍宇於100年2月1日向原告租賃系爭車輛（車型TOYOTA，
    YARIS，車牌號碼7678JJ），租賃期間自100年2月1日13時起
    至100年2月2日13時止；租金每日2,800元；由羅金章擔任保
    證人。被告於租賃期間駕駛系爭車輛因天色昏暗，視線不佳
    而撞擊電線桿導致系爭車輛受損。被告同意賠償，雙方就賠
    償金額無法達成共識。陳珍宇基於契約義務當日隨即通知原
    告，並表示願負賠償責任，且先行交付10萬元。惟其後協商
    過程頗不順利，原告不顧被告路途遙遠，拒絕電話溝通，要
    求被告親赴花蓮協商，被告屢次提出賠償方案，均不為原告
    接受，致使協商破局。
  (二)被告過失毀損原告之物，依民法第196條係第213條之特別規
    定，自得以金錢賠償原告所受之損害，即賠償車輛被毀損所
    減少之價額。依原告主張之賠償金額高達587,345元（修理
    費用391,563＋折舊費用195,782＝587,345元），惟同款全
    新車輛一部價值僅為535,000元，回復原狀顯然需費過鉅，
    已達「回復顯有重大困難」之程度，被告即得以金錢賠償其
    損害。被告過失毀損原告之車輛，固應對原告負損害賠償責
    任，惟基於「斷臂非中彩」之法理，原告行使權利亦應遵循
    誠信原則。系爭車輛回復原狀（修理並填補車損折價）顯然
    需耗費甚鉅，已經超過重新購置同款新車之價額，若要求被
    告以超過購置新車價額為回復原狀之方法，顯然有行使權利
    違反誠信原則之嫌。系爭車輛98年6月出廠並請領使用執照
    ，至撞擊日（即侵權行為發生日）100年2月止，實際使用之
    年數為1年8個月，依行政院所頒之「固定資產耐用年數表」
    規定，小客車之耐用年數為5年，並依行政院所頒佈之「固
    定資產折舊率表」以定率遞減法計算折舊，以系爭車輛原價
    （出廠價格）535,000元為基礎，計算出廠後1年8個月之實
    際價值，即必須以市售價格扣除折舊後定之，採定率遞減法
    每年折舊率為0.369，使用期間未滿一年者，按實際使用之
    月數相當於全年之比例計算之，不滿一月者以月計，則系爭
    車輛於100年2月1日之價值為255,370元。（計算式：第一年
    折舊金額：535000×0.369＝197415〈折舊金額〉。一年八
    個月後折舊總額：〈0000000000000〉＝337585〈第一年車
    價〉，337585×0.369×8/12＝82215〈折舊金額〉。合計折
    舊費：197415＋82215＝279630。100年2月1日之車價：
    0000000000000＝255370），被告同意給付255,370元，並
    請求原告讓與系爭車輛之所有權，以維公平。
  (三)依民法第745條、第746條規定及最高法院18年上字第93號、
    20年上字第1200號判例意旨，羅金章為系爭契約之普通保證
    人（非連帶保證人），其依法行使先訴抗辯權，故未據原告
    證明其已就主債務人財產強制執行而無效果前，自得行使先
    訴抗辯權，原告不得逕向羅金章即保證人請求代為清償。
  (四)依民事訴訟法第277條規定、最高法院69年臺上字第2504號
    判決意旨，本件應由原告就請求之營業損失部分負舉證責任
    ，且原告並未舉證證明於其所主張之逾期期間起訖日、營業
    損失之計算方式為何？系爭期間內有何出租計畫及承租人選
    ，致有所失利益？純屬其主觀臆測，並無客觀確定之預期利
    益存在。本件營業損失之發生不可歸責於被告，損害發生迄
    今，被告無任何遲延情事，原告亦自認。被告從損害發生後
    隨即表示願意負責，並先行交付10萬元，礙於適逢春節無車
    廠可為修理，兩造均同意延至100年（下同）2月8日洽談賠
    償事宜，2月9日送車廠估價，被告未有任何推託延遲，且此
    段期間亦不斷用電話連繫，本件營業損失不可歸責於被告。
    另依民法第235條但書規定、最高法院89年台上字第1390 號
    判決意旨，被告於事故發生當日（100年2月1日）已表示願
    意購買系爭車輛（相當金錢賠償之金額），原告斷然拒絕，
    以致日後營業利益受有損失，係屬債權人（原告）自己受領
    遲延責任，營業損失自不可歸責於被告。故原告不得主張營
    業損失，被告為免損害、紛爭持續擴大，業於100年5月6日
    以存證信函通知原告受領清償，惟原告亦拒不回應，被告只
    好依法為清償提存等語置辯。並聲明：原告之訴駁回。若受
    不利判決，被告願供擔保請准宣告免為假執行。
四、兩造不爭執之事實：
  (一)陳珍宇以羅金章為保證人，於100年2月1日向原告租賃車號
    7678-JJ號車型YARIS汽車一輛，該車為2009年6月出廠，約
    定租金每日2,800元，租賃期間自100年2月1日下午1時起至
    100年2月2日下午1時止，並簽立租賃定型化契約書一份（卷
    7頁）。
  (二)陳珍宇租賃系爭車輛期間，因天色昏暗視線不佳而撞擊電線
    桿導致車輛受損，經估價修理費共需391,563元（卷10至14
    頁估價單）。
  (三)陳珍宇已給付賠償金10萬元予原告，並將155,370元以本院
    100年度存字第79號提存在案。
五、得心證理由：本件兩造所爭執之處，應在於：
  (一)原告依租賃契約約定請求被告給付：1.汽車修理費及折舊費
    以中古車價41萬元計，2.維修期間依約應給付租金共53000
    元，3.三個月無法使用車輛之租金損失6萬元，是否有理？
  (二)陳珍宇以下辯詞是否有理？
  1.同款全新車輛車價為535,000元，原告請求回復原狀需費過
    鉅，超過購買新車價額，違反誠信原則。
  2.系爭車輛為98年6月出廠，至撞擊日100年2月止使用1年8個
    月，該車如未毀損，100年2月1日之市場價額為255,370元，
    被告同意給付255,370元。
  3.原告應舉證證明有營業損失，該營業損失不可歸責於被告。
  (三)羅金章行使民法第745條、第746條之先訴抗辯權，是否有理
    ？茲審酌如下。
六、按損害賠償，除法律另有規定或契約另有訂定外，應以填補
    債權人所受損害及所失利益為限。權利之行使，不得違反公
    共利益，或以損害他人為主要目的。行使權利，履行義務，
    應依誠實及信用方法。民法第216條第1項、第148條第1項分
    別定有明文。私法自治為我國民法所賴以建立之基本原則，
    非有意思表示不自由，或有其他違反強制規定、社會善良風
    俗及違反誠信原則等之情形，國家對於當事人依其自由意思
    所為之表示，並無任加干涉之權力；蓋信守承諾、遵守契約
    ，為私法自治之礎石。是就當事人基於平等地位、自主決定
    所締結之契約內容，自不容當事人任意推翻，此乃私法自治
    、契約自由原則之體現。又按民法第148條第1項所稱權利之
    行使，不得以損害他人為主要目的者，係指行使權利，專以
    損害他人為目的之情形而言，若為自己之利益而行使，縱於
    他人之利益不無損害，然既非以損害他人為主要目的，即無
    該條項規定之適用。至於權利之行使，是否以損害他人為主
    要目的，應就權利人因權利行使所能取得之利益，與他人及
    國家社會因其權利行使所受之損失，比較衡量以定之。倘其
    權利之行使，自己所得利益極少而他人及國家社會所受之損
    失甚大者，非不得視為以損害他人為主要目的，此乃權利社
    會化之基本內涵所必然之解釋（最高法院79年度台上字第
    2768號、71年度台上字第737號裁判要旨參照）。
七、經查：
  (一)兩造於所簽立之租賃定型化契約書中約定：「六、本車輛發
    生擦撞或毀損，除有不能報案之情形外，乙方（即被告）應
    立即報案，並通知甲方以原廠修護處理。如因可歸責於乙方
    之事由所生之拖車費、修理費、車輛修理期間之租金及折舊
    費，應由乙方負擔。前項折舊費，以修理費百分之五十計算
    ，但車齡逾二年者，以修理費百分之三十計算。第一項情形
    ，乙方如未經甲方許可擅自在外修護者，甲方得請求以原廠
    估價予以重修」、「七、乙方應盡善良管理人注意義務保管
    及維護本車輛，禁止出賣、質押、典當車輛等行為。如因可
    歸責於乙方之事由致本車輛損壞或失竊者，乙方除照市價賠
    償外，修理或失竊期間在十日以內者，並應償付該期間之全
    額租金；在十一日以上十五日以內者，並應償付該期間百分
    之九十租金；在十六日以上者，並應償付該期間百分之八十
    租金；但修理或失竊期間之計算，最長以三十日為限，前項
    情形乙方已照市價賠償且失竊車輛經尋獲者，應即將該車輛
    過戶予乙方」，有小客車租賃定型化契約書可參（卷7頁）
    ，可知兩造已就被告因毀損系爭車輛而應負損害賠償責任之
    情形，另以契約訂定其賠償範圍，並列舉其項目為「可歸責
    於乙方（即被告）之事由所生之拖車費、修理費、車輛修理
    期間之租金及折舊費」等，並無按系爭車輛之「市價」賠償
    之約定，是兩造既合意簽立前揭租賃定型化契約書，即應受
    該約定內容之拘束。
  (二)陳珍宇於租賃系爭車輛期間，因天色昏暗視線不佳而撞擊電
    線桿導致系爭車輛受損之事實，為兩造所不爭，並有照片足
    憑，被告亦自承過失毀損原告之物，並表示同意賠償（卷32
    頁反面、33頁），則原告自得依前述契約特別條款約定賠償
    範圍與項目，請求被告負賠償之責，於此範圍內原則上並排
    除民法一般性規定之適用。而系爭車輛因毀損經原廠估價共
    需修理費391,563元，業據原告提出估價單在卷可稽（卷10
    至14頁），是原告依此計算得請求賠償之修理費及折舊費（
    以修理費百分之50計算）合計為587,345元〈391563＋（
    391563×50％）＝587345，元以下四捨五入〉，則原告減縮
    僅請求其中之41萬元，自屬合法有據，雖系爭車輛經鑑定結
    果，認該車於100年2月1日發生車禍事故遭損害時，合理正
    常市價為31萬元，有花蓮縣汽車商業同業公會函可按（卷
    113頁），然系爭車輛為租賃營業車，因陳珍宇之過失毀損
    嚴重，原告請求之金額縱逾該車受損時之市價，亦係行使其
    契約上之權利，其請求41萬元之賠償，符合兩造前述契約約
    定，難認原告所得利益極少而被告所受之損失甚大，其行使
    權利顯非以損害他人為主要目的。被告辯稱原告請求回復原
    狀需費過鉅，超過購買新車價額，違反誠信原則，顯然有權
    利濫用之嫌云云，實屬無據。
  (三)兩造既已約定原告得請求被告償付修理期間之租金，以「在
    10日以內者，並應償付該期間之全額租金；在11日以上15日
    以內者，並應償付該期間百分之90租金；在16日以上者，並
    應償付該期間百分之80租金；但修理或失竊期間之計算，最
    長以30日為限」，則原告所受租金損失之計算，自應從其約
    定。前揭租賃定型化契約書記載租金每日2,800元，則原告
    主張以每日2,000元計算，請求被告依約應給付維修期間租
    金53,000元〈計算式：（2000×10）＋（2000×5×90％）
    ＋（2000×15×80％）＝53000〉，應屬有理，其餘請求已
    逾契約約定賠償範圍，不應准許。綜上所述，原告依約得向
    被告請求給付之項目及金額為：修理費及折舊費41萬元、車
    輛修理期間之租金53,000元，總計463,000元，經扣除陳珍
    宇已賠付之10萬元後，其尚須給付原告363,000元。
八、按依債之本旨，向債權人或其他有受領權人為清償，經其受
    領者，債之關係消滅；債務人無為一部清償之權利；非依債
    務本旨或向無受領權人所為之清償提存，其債之關係不消滅
    。民法第309條第1項、第318條第1項前段、提存法第22條規
    定甚明。陳珍宇固將155,370元以本院100年度存字第79號為
    清償提存云云，並提出提存書、存證信函為證（卷69至72頁
    ），惟依前揭規定，被告並無為一部清償之權利，且其片面
    以系爭車輛市售價格扣除折舊計算原告之損害賠償金額，並
    據以通知原告領取或辦理清償提存，亦難認係依債務本旨為
    清償，故此金額之提存，自不生部分清償之效力。
九、按稱保證者，謂當事人約定，一方於他方之債務人不履行債
    務時，由其代負履行責任之契約。保證人於債權人未就主債
    務人之財產強制執行而無效果前，對於債權人得拒絕清償。
    民法第739條、第745條分別定有明文。依兩造前揭租賃定型
    化契約書中承租人（乙方）欄記載，羅金章為租車人陳珍宇
    之保證人，則羅金章就陳珍宇承租系爭車輛所負之契約責任
    自應負保證之責，而與原告間成立普通保證契約；原告雖主
    張其應負連帶保證之責云云，惟與兩造間契約約定不符，難
    信為真。羅金章既依民法第745條規定主張先訴抗辯權，本
    院即應諭知陳珍宇應負之賠償責任，在原告對陳珍宇之財產
    強制執行而無效果時，始得請求羅金章清償。
十、從而，原告依租賃契約之約定，請求如主文第1、2項所示，
    為有理由，應予准許，逾此部分之請求為無理由，應予駁回
    。本件所命被告給付之金額未逾50萬元，應依職權宣告假執
    行，並依被告聲請酌定相當擔保金額為被告得供擔保免為假
    執行之諭知。本件事證已臻明確，兩造其餘攻擊防禦方法與
    舉證，均無礙勝負判斷，爰不一一論列，附此敘明。
十一、訴訟費用負擔之依據：民事訴訟法第79條、第85條第1項
      。
中    華    民    國   100    年    11    月    11    日
                            臺灣花蓮地方法院民事庭
                              法      官    楊碧惠
上列為正本係照原本作成。
如不服本判決，應於送達後20日內，向本院提出上訴狀並表明上
訴理由，如於本判決宣示後送達前提起上訴者，應於判決送達後
10日內補提上訴理由書（須按他造當事人之人數附繕本）。
中    華    民    國   100    年    11    月    11    日
                              法院書記官    林香君